ACORDAO-COMPLETO-2465757

ACÓRDÃO 1543/2021 ATA 24/2021 - PLENÁRIO

VISTOS, relatados e discutidos estes autos de denúncia a respeito de possíveis irregularidades atinentes à gestão de recursos humanos no Conselho de Arquitetura e Urbanismo do Rio de Janeiro (CAU/RJ) .
ACORDAM os ministros do Tribunal de Contas da União, reunidos em sessão ordinária do Plenário, ante as razões expostas pelo relator, em:
9.1. conhecer da presente denúncia, satisfeitos os requisitos de admissibilidade previstos nos arts. 234 e 235 do RI/TCU, para, no mérito, considerá-la parcialmente procedente;
9.2. retirar a chancela de sigilo dos presentes autos, mantendo-se, contudo, o sigilo da peça referente à identidade do denunciante;
9.3. determinar ao CAU/RJ que, no prazo de 120 (cento e vinte) dias:
9.3.1. realize ajustes em seu sítio eletrônico (portal da transparência) , de modo que seja possível a escolha de formato arquivo entre PDF, XLS e CSV para a geração de relatórios, em observância ao art. 8º, §3º, II, da Lei 12.527/2011 e art. 154, §§ 2º e 3º, da Lei 14.116/2020;
9.3.2 defina as condições e limites mínimos dos cargos em comissão a serem preenchidos por empregados do quadro efetivo, de modo a se adequar ao disposto no art. 37, V, da Constituição Federal, com a redação dada pela Emenda Constitucional 19/1998;
9.4. encerrar o processo e arquivar os autos.

Denúncia a respeito de possíveis irregularidades atinentes à gestão de recursos humanos no conselho profissional.

Conselho de Arquitetura e Urbanismo do Estado do Rio de Janeiro.

3. Interessados/Responsáveis:
3.1. Interessado: Identidade preservada (art. 55, caput, da Lei 8.443/1992)
3.2. Responsável: Identidade preservada (art. 55, caput, da Lei 8.443/1992).

13.1. Ministros presentes: Ana Arraes (Presidente), Walton Alencar Rodrigues, Benjamin Zymler, Aroldo Cedraz, Raimundo Carreiro, Bruno Dantas, Vital do Rêgo e Jorge Oliveira.
13.2. Ministros-Substitutos presentes: Augusto Sherman Cavalcanti, Marcos Bemquerer Costa e Weder de Oliveira (Relator).

ACORDAO-COMPLETO-2522921

Acórdão de Relação 1698/2022 - Plenário

Acórdão de Relação

WEDER DE OLIVEIRA

Trata-se de denúncia relativa a supostos pagamentos irregulares atinentes à gestão de recursos humanos no Conselho de Arquitetura e Urbanismo do Rio de Janeiro (CAU/RJ) .
Transcrevo, com ajustes de forma, a instrução apresentada (peça 25)  pela Secretaria de Fiscalização de Integridade de Atos e Pagamentos de Pessoal e de Benefício Socias (Sefip) :
"2.	Esta Especializada assim instruiu o feito, originalmente (peça 6) : 
5.	Procederemos à análise dos fatos denunciados conforme se apresentam na peça do denunciante. Vejamos:  
a) Quanto à suposta falta de transparência das informações atinentes à gestão de recursos humanos: em consulta ao portal do órgão jurisdicionado na internet, é possível acessar uma página especialmente dedicada ao 'Portal da Transparência', na qual pode-se consultar informações completas acerca dos servidores daquele Conselho. Nela constam inclusive as folhas de pagamento de todos os servidores, disponibilizadas mês a mês, com todas as rubricas de pagamento, bem como muitas outras informações. A Lei 12.527/2011, denominada Lei de Acesso à Informação, não faz qualquer exigência de que as informações sejam apresentadas de forma facilmente contabilizável, como pretende o denunciante. Além disso, os órgãos de controle têm a prerrogativa de solicitar as informações no formato que desejarem. Assim, temos que, quanto a este ponto, a denúncia não procede;
b) Quanto à suposta desproporcionalidade entre os valores gastos com servidores concursados e servidores comissionados, além de número excessivo de comissionados: a entidade conta com 42 servidores, sendo que 9 são de livre provimento, conforme pode-se verificar no Quadro de Empregados Públicos, obtido no site da entidade e acostado aos autos (peça 3) . Ou seja, há 1 comissionado para cada 4,67 servidores efetivos (peça 3) . Trata-se de uma proporção razoável, que nada tem de excessiva. No que se refere às remunerações, temos que os salários dos cargos comissionados variam entre R$ 5.650,96 e R$ 16.841,80, enquanto os salários dos empregados efetivos variam entre R$ 3.943,13 e R$ 14.209,54, tudo conforme Tabela de Cargos e Salários também obtida no site (peça 4) . Novamente, nada de anormal se verifica nas proporções constatadas, de modo que a denúncia é improcedente, quanto a este ponto; 
c) Quanto ao cargo atinente à atividade fim do órgão supostamente preenchido por servidor comissionado não concursado: em consulta ao Quadro de Empregados Públicos do órgão, e publicado no retromencionado Portal da Transparência, de fato consta o servidor Luiz Claudio Moreira Gomes ocupando o cargo de auditor, desde 1/4/2019, sendo tal caracterizado como de 'livre provimento' (peça 3) . 
Preceitua a Constituição Federal que as funções de confiança, exercidas exclusivamente por servidores ocupantes de cargo efetivo, e os cargos em comissão, a serem preenchidos por servidores de carreira nos casos, condições e percentuais mínimos previstos em lei, destinam-se apenas às atribuições de direção, chefia e assessoramento (art. 37, V, destacamos) . Cabe observar que cargos em comissão que possuam atribuições meramente técnicas, sem o caráter de assessoramento, chefia ou direção exigido para tais, são eivados de inconstitucionalidade, conforme já decidiu o Supremo Tribunal Federal (v.g., ADI 3.706/MS, rel. Min. Gilmar Mendes, agosto/2007) . Isso significa que 'a lei não pode criar tais cargos para substituir outros de cunho permanente e que devem ser criados como cargos efetivos, exemplificando-se os de perito, auditor, médico, motorista e similares', conforme observa José dos Santos Carvalho Filho (Manual de Direito Administrativo, 25ª ed., São Paulo: Atlas, 2012, p. 607) .
Assim, assiste razão ao denunciante quanto a este ponto: não é possível que um servidor comissionado do órgão, não ocupante de cargo efetivo, exerça atividade que não seja de direção, chefia e assessoramento. Cabe ressaltar que, quanto a essa irregularidade, o denunciante encaminhou documentos do Ministério Público do Trabalho, os quais denotam preocupação com a questão (peça 1, p. 31 e 32) . A situação deverá ser corrigida pelo órgão, cabendo, contudo, oitiva prévia, em homenagem aos princípios do contraditório e da ampla defesa; 
d) Quanto à nomeação de servidor para cargos comissionados transitórios, de forma supostamente irregular: em 19/4/2016, o arquiteto e urbanista Will Robson Coelho foi nomeado para o cargo em comissão de Secretário Executivo da Conferência Estadual dos Arquitetos e Urbanistas e do Encontro do CAU/RJ com a Sociedade (peça 1, p. 28) . Posteriormente, o mesmo servidor foi nomeado, em 21/11/2017, para o cargo em comissão de Secretário Executivo de Planejamento da ATHIS (peça 1, p. 29) . Atualmente, o servidor, ao que parece, não ocupa nenhum cargo no órgão. 
Dispõe a Lei 12.378/2010 que compete ao presidente do CAU, entre outras questões que lhe forem atribuídas pelo Regimento Geral do CAU/BR e pelo Regimento Interno do CAU respectivo, cuidar das questões administrativas do CAU, ouvindo previamente o Conselho quando exigido pelo Regimento Geral do CAU/BR ou pelo Regimento Interno do CAU respectivo (art. 35, III) . E dispõe o Regimento Interno do CAU/RJ que compete ao Presidente instituir assessorias, gerências e coordenadorias para o planejamento, desenvolvimento e realização das atividades do Conselho, conforme aprovado pelo Conselho Diretor (art. 56, X) . Assim, a regularidade das nomeações retromencionadas dependem apenas de aprovação prévia da Diretoria do órgão. Uma vez que tal documento não consta do processo, será necessário diligenciar o órgão jurisdicionado quanto a esse ponto em específico; 
e) Suposto desrespeito aos ritos regimentais atinentes à aprovação do plano de cargos e salários, bem como à remuneração do quadro de pessoal e aos índices de atualização: dispõe o Regimento Interno do CAU/RJ que é competência do Plenário apreciar e aprovar o plano de cargos e salários e suas alterações, bem como a remuneração do quadro de pessoal da entidade e os índices de sua atualização (art. 9º, XIX) . Em pesquisa ao site da entidade, pode-se verificar que vigora, desde 17/12/2015, a Política de Cargos e Salários (PCS) do CAU/RJ (peça 5) . Esse documento encontra supedâneo em sucessivas Deliberações Plenárias, conforme pode-se verificar em seus 'Considerandos', mas não fica claro se o citado PCS foi aprovado pelo Plenário, conforme determina o Regimento Interno. O item deverá ser objeto de diligência; 
f) Quanto à suposta desproporcionalidade na atribuição de cargos comissionados a servidores não concursados, em preterimento dos servidores concursados: alega o denunciante que 70% dos cargos em comissão estão destinadas a cargos de livre provimento, em detrimento aos servidores concursados. Na verdade, analisando o Quadro de Emregados Públicos, em conjunto com as folhas de pagamento que constam do site, pode-se verificar que 100% dos cargos comissionados são destinados a cargos de livre provimento. Vale dizer: nenhum servidor concursado é agraciado com cargos comissionados, embora o já mencionado PCS contenha previsão no sentido de que os servidores efetivos poderão ser agraciados com tais - nesse caso, o servidor público efetivo perceberá, além do valor de sua remuneração, 30% do valor do cargo comissionado ao qual foi indicado (item 7.3.3.1 do PCS, peça 5, p. 9) . 
Dispõe a Constituição Federal que as funções de confiança, exercidas exclusivamente por servidores ocupantes de cargo efetivo, e os cargos em comissão, a serem preenchidos por servidores de carreira nos casos, condições e percentuais mínimos previstos em lei, destinam-se apenas às atribuições de direção, chefia e assessoramento (art. 37, V) . Assim, temos o que se segue: a) funções de confiança: somente podem ser ocupadas por quem detenha cargo efetivo; e b) cargos em comissão: podem ser ocupados por qualquer pessoa, mas percentual mínimo definido em lei deve ser destinado a quem detenha cargo efetivo e seja da carreira.
Sobre o tema, esta Corte de Contas já decidiu como segue, em sede de consulta (Acórdão 341/2004-TCU-Plenário, relator Min. Walton Alencar Rodrigues) :
9.2.5. as disposições normativas internas dos conselhos de fiscalização de profissões regulamentadas que cuidam da organização de seu quadro de pessoal, conforme lhes autorizam as respectivas leis instituidoras, devem adequar-se ao disposto no art. 37, inciso V, da Constituição Federal, com a redação dada pela Emenda Constitucional 19/98, de forma que as funções de confiança sejam exclusivamente ocupadas por empregados do quadro efetivo, e os cargos em comissão, a serem preenchidos por empregados do quadro efetivo nas condições e limites mínimos a serem fixados por instruções dos conselhos federais, sejam destinados apenas às atribuições de direção, chefia e assessoramento, podendo ser adotados como referencial os parâmetros fixados no art. 14 da Lei 8.460/92;
O dispositivo citado, por sua vez, preceitua o que se segue (Lei 8.460/1992) :
Art. 14. Os dirigentes dos órgãos do Poder Executivo deverão destinar, no mínimo, 50% (cinquenta por cento) dos cargos de Direção e Assessoramento Superior de níveis DAS-1, DAS-2 e DAS-3 a ocupantes de cargo efetivo lotados e em exercício nos respectivos órgãos.
Como é cediço, a resposta a consultas formuladas ao TCU tem caráter normativo e constitui prejulgamento da tese (RITCU, art. 264, § 3º) . Assim, inescapável que o CAU/RJ deve fixar em seus normativos de pessoal o percentual mínimo de cargos em comissão a serem preenchidos por empregados do quadro efetivo, podendo adotar como parâmetro o art. 14 da Lei 8.460/1992, conforme indica o Acórdão 341/2004-TCU-Plenário. A situação deverá ser corrigida pelo órgão, cabendo, contudo, oitiva prévia, em homenagem aos princípios do contraditório e da ampla defesa.
3.	Na ocasião, decidiu-se diligenciar o órgão jurisdicionado para que este (peça 9) : a) apresentasse a necessária aprovação prévia da Diretoria do órgão, conforme previsto em seu Regimento Interno (art. 56, X) , quanto à nomeação de Will Robson Coelho para os cargos transitórios de Secretário Executivo da Conferência Estadual dos Arquitetos e Urbanistas e do Encontro do CAU/RJ com a Sociedade (Portaria 22/2016-PRES, de 19/4/2016) e de Secretário Executivo de Planejamento da ATHIS (Portaria 54/2017-PRES, de 21/11/2017) ; e b) esclarecesse se a vigente Política de Cargos e Salários (PCS) fora devidamente aprovada pelo Plenário da entidade, conforme determina seu Regimento Interno (art. 9º, XIX) .
4.	Adicionalmente, promoveu-se a oitiva do órgão para que se pronunciasse acerca das seguintes irregularidades (peça 8) : a) existência de cargo comissionado de livre provimento de auditor, a despeito do que preceitua a Constituição Federal (art. 37, V) e a jurisprudência do Supremo Tribunal Federal; e b) desproporcionalidade na atribuição de cargos comissionados a empregados públicos não concursados e eventual inexistência de fixação em seus normativos de pessoal de percentual mínimo de cargos em comissão a serem preenchidos por empregados do quadro efetivo, em flagrante detrimento do direito dos servidores concursados, e em discordância do que preceitua a Constituição Federal (art. 37, V) e do quanto decidido por esta Corte de Contas em sede de consulta (Acórdão 341/2004-TCU-Plenário) .
5.	O jurisdicionado se pronunciou como segue acerca das questões levantadas por esta Especializada:
5.1.	Quanto à diligência para que apresentasse a necessária aprovação prévia da Diretoria do órgão, conforme previsto em seu Regimento Interno (art. 56, X) , referente à nomeação de Will Robson Coelho para os cargos transitórios de Secretário Executivo da Conferência Estadual dos Arquitetos e Urbanistas e do Encontro do CAU/RJ com a Sociedade (Portaria 22/2016-PRES, de 19/4/2016) e de Secretário Executivo de Planejamento da ATHIS (Portaria 54/2017-PRES, de 21/11/2017) :
5.1.1. Com relação a este item, o Conselho esclareceu o que se segue (peça 14) :
No que tange à adição ao Ofício 4948/2019-TCU/Sefip, que anteriormente pediu dilação de prazo para a apresentação da aprovação prévia da Diretoria deste CAU quanto à nomeação de Will Robson Coelho, informamos que tal questão foi levada diretamente à deliberação plenária (Reunião Plenária 011/2017) , ocorrida em 14 de novembro de 2017, sendo que, conforme comprova a Ata do referido evento, que segue anexa ao presente Ofício, a nomeação de Will Robson Coelho foi aprovada com 11 votos a favor, 02 votos contrários e 03 votos de abstenção. Requer-se, outro sim, a juntada da Deliberação Plenária 047/2017, pelo que restam comprovadas, assim, as informações contidas neste Ofício e entendemos ter satisfeito a solicitação anterior de V.Sa. 
5.1.2. Os documentos mencionados pelo órgão jurisdicionado - a saber, a ata da reunião plenária e o documento que dela resultou - foram anexados aos autos (peças 15 e 16) . Ficou faltando encaminhar a documentação referente a um dos cargos transitórios (Secretário Executivo do Encontro do CAU/RJ com a Sociedade) . Entretanto, uma vez que a portaria de nomeação consta regularmente dos autos (peça 1, p. 28) , presumiu-se tratar-se de mero descuido, sendo possível deduzir que a autarquia vem procedendo conforme determina a legislação que rege a espécie - sem embargo de afastar o benefício da boa-fé quanto aos gestores, caso, doravante, em futuro procedimento desta Corte de Contas, venha a ficar demonstrado o contrário.  
5.2.	Quanto à diligência para que esclarecesse se a vigente política de cargos e salários foi devidamente aprovada pelo Plenário da entidade, conforme determina seu Regimento Interno (art. 9º, XIX) :
5.2.1. Com relação a este item, o Conselho apresentou a seguinte resposta (peça 12) :
A Política de Cargos e Salários - PCS foi aprovada através das Deliberações Plenárias nº 34, 43, 56 e 77, todas de 2015, nos termos do Regimento Interno do Conselho vigente à época (docs. anexos) .
5.2.2. Analisando os documentos encaminhados, pode-se constatar que, de fato, a Decisão Plenária 77, de 8/12/2015, aprovou a consolidação da descrição de cargos e salários (peça 12, p. 8) . Considerou-se como atendido esse item, sendo, portanto, insubsistente a denúncia neste ponto.  
5.3.	Quanto à oitiva para que se pronunciasse acerca da existência de cargo comissionado de livre provimento de auditor, a despeito do que preceitua a Constituição Federal (art. 37, V) e a jurisprudência do Supremo Tribunal Federal:
5.3.1. Com relação a este item, o CAU/RJ se pronunciou conforme segue, essencialmente (peça 13) :
A auditoria interna é cargo comissionado, de livre provimento e demissão, cuja principal atribuição é de assessoramento, com vistas a fornecer sugestões objetivas ao aprimoramento da gestão. Sendo assim, a existência de no CAU/RJ de cargo comissionado de livre provimento de auditor encontra guarida na própria Constituição Federal, em seu art. 37, inciso V.
5.3.2. Observou-se que, em suma, tem-se um assessor encarregado de exercer atribuições que permitem manter a Direção informada quanto à observância das boas práticas de gestão. Em nossa última instrução (peça 18) , esta Especializada alertou que a solução adotada pelo jurisdicionado estaria em dissonância quanto ao preconizado por esta Corte de Contas. A jurisprudência deste Tribunal aponta para a necessidade de criação de uma unidade de Auditoria Interna no órgão, em atendimento às boas práticas de gestão; ou ao menos para a contratação de um auditor, via concurso público.  
5.3.3. Informou-se, a título ilustrativo, que, em sede de auditoria realizada junto ao Conselho Regional de Medicina do Estado de São Paulo, o TCU deu ciência àquela autarquia acerca da inexistência de auditor/unidade de auditoria interna ou setor responsável por suas atribuições, em desconformidade com o disposto no art. 14, caput e parágrafo único, do Decreto 3.591/2000 (Acórdão 1282/2018-TCU-Plenário, relator Ministro-Substituto Weder de Oliveira) . Referida norma determina que 'as entidades da Administração Pública Federal indireta deverão organizar a respectiva unidade de auditoria interna, com o suporte necessário de recursos humanos e materiais, com o objetivo de fortalecer a gestão e racionalizar as ações de controle'.
5.3.4. Alertou-se ainda, ao jurisdicionado, que, como corolário desse entendimento, a IN TCU 63/2010, que estabelece normas de organização e de apresentação dos relatórios de gestão e das peças complementares que constituirão os processos de contas da Administração Pública federal, para julgamento do Tribunal de Contas da União, reserva um papel especial aos órgãos de controle interno, conforme segue: 
Art. 13. Os autos iniciais dos processos de contas serão constituídos das peças a seguir relacionadas:
I. rol de responsáveis, observado o disposto no capítulo III do título II desta instrução normativa e na decisão normativa de que trata o art. 4º;
II. relatório de gestão dos responsáveis, conforme conteúdos e formatos estabelecidos pelo Tribunal na decisão normativa de que trata o art. 3º;
III. relatórios e pareceres de órgãos, entidades ou instâncias que devam se pronunciar sobre as contas ou sobre a gestão dos responsáveis pela unidade jurisdicionada, consoante previsão em lei ou em seus atos constitutivos, observados os formatos e os conteúdos definidos na decisão normativa de que trata o art. 4º deste normativo;
IV. relatório de auditoria de gestão, emitido pelo órgão de controle interno, conforme formato e conteúdo definidos na decisão normativa de que trata o art. 4º deste normativo;
V. certificado de auditoria, emitido pelo órgão de controle interno competente;
VI. parecer conclusivo do dirigente do órgão de controle interno competente; e
VII. pronunciamento expresso do ministro de estado supervisor da unidade jurisdicionada, ou da autoridade de nível hierárquico equivalente, atestando haver tomado conhecimento das conclusões contidas no parecer do dirigente do órgão de controle interno competente sobre o desempenho e a conformidade da gestão da unidade supervisionada.
§ 1º O pronunciamento ministerial ou de autoridade de nível hierárquico equivalente sobre o parecer do dirigente do órgão de controle interno competente não poderá ser objeto de delegação, conforme dispõe o art. 52 da Lei nº 8.443, de 1992.
§ 2º Os exames do órgão de controle interno competente sobre a gestão dos responsáveis devem abranger todos os recursos, orçamentários e extra-orçamentários, utilizados, arrecadados, guardados ou geridos pelas unidades jurisdicionadas ou pelos quais elas respondam, incluídos os oriundos de fundos de natureza contábil recebidos de entes da administração pública federal ou descentralizados para execução indireta.
§ 3º Os relatórios de auditoria de gestão emitidos pelos órgãos de controle interno devem ser compostos dos achados devidamente caracterizados pela indicação da situação encontrada e do critério adotado e suportados por papéis de trabalho, mantidos em arquivos à disposição do Tribunal.
§ 4º. Os documentos a que se referem os incisos V, VI e VII deste artigo, se opinarem pela regularidade com ressalvas e irregularidade das contas dos responsáveis, devem indicar os fatores motivadores para cada responsável.
5.3.5. Concluiu-se que o cargo de auditor interno é incompatível com a precariedade da situação de ocupante de cargo comissionado, demissível ad nutum. Destacou-se que o próprio Conselho afirmou que as tarefas deste cargo, no âmbito desta entidade, são aquelas relacionadas ao controle interno do art. 74 da Constituição Federal (peça 13, p. 1-2) . As atribuições de rotina do controle interno, cujo cerne está prescrito neste dispositivo constitucional, não se coadunam com o esquema de exercício de um ofício revogável em caráter precário, nem se configuram, em essência, como atribuições de direção, chefia e assessoramento, então necessárias para a caracterização de cargo em comissão, como assim determina o art. 37, inciso V da Carta Magna. Em função da necessária independência que o cargo requer, esta Especializada alertou, ainda, ser imprescindível que tal cargo fosse ocupado por empregado efetivo, cuja admissão para cargo próprio seja efetivada mediante concurso público, nos termos do art. 37, inciso II da Constituição Federal e da Súmula-TCU 277, de modo que esse importante mister seja exercido com desassombro. Salientou-se, por fim, a desnecessidade de dispositivo legal do Poder Executivo para criação desse cargo, conforme orientam decisões dessa Corte de Contas (v.g. Acórdão 147/2003-TCU-Plenário, relator Min. Adylson Motta; Acórdão 2188/2009-TCU-Plenário, relator Min. Valmir Campelo; e Acórdão 2335/2008-TCU-Plenário, relator Min. Marcos Bemquerer) , podendo tal providência ser adotada pelo próprio Conselho, em normativo próprio.
5.4.	Quanto à oitiva para que se pronunciasse acerca da desproporcionalidade na atribuição de cargos comissionados a servidores não concursados e eventual inexistência de fixação em seus normativos de pessoal de percentual mínimo de cargos em comissão a serem preenchidos por empregados do quadro efetivo, em flagrante detrimento do direito dos servidores concursados, e em discordância do que preceitua a Constituição Federal (art. 37, V) e do quanto decidido por esta Corte de Contas em sede de consulta (Acórdão 341/2004-TCU-Plenário) :
5.4.1. Em resposta a este item, o jurisdicionado informou que possuía '13 cargos comissionados de livre provimento, dos quais 4 são ocupados por servidores efetivos' (peça 13) . Adicionalmente, ressalvou o que se segue (peça 13, p. 3) :
Em maio do ano corrente o CAU/RJ iniciou processo de revisão de sua Política de Cargos e Salários - PCS, que servirá de base para a realização de novo concurso público e que inclui, dentre outros, a fixação de percentual mínimo de cargos em comissão a serem preenchidos por empregados do quadro efetivo.
5.4.2. Posteriormente, por e-mail, o jurisdicionado encaminhou esclarecimentos adicionais, informando que a composição acima apontada se mantinha desde então (desde 18/10/2019) , eis que não fora possível concluir o processo de revisão da política de Cargos e Salários, e que, além disso, seria necessário dar andamento a concurso público, de modo a atender às orientações normativas que regulamentam a matéria. Aduziu o CAU/RJ que não há mão de obra disponível para proceder às devidas substituições, devido à sobrecarga de trabalho de todo o corpo funcional, sendo o concurso público o único caminho possível (peça 14) . 
5.4.3. Na última instrução desta Especializada (peça 18) , observou-se que, conforme consta da denúncia e admite o próprio denunciado, de fato 70% dos cargos em comissão estão destinados a cargos de livre provimento, em detrimento dos servidores concursados. Entretanto, conforme também observado naquela instrução, o entendimento desta Corte de Contas impõe que pelo menos 50% dos cargos comissionados dos entes da Administração Pública sejam destinados a servidores concursados, em atendimento ao disposto no art. 14 da Lei 8.460/1992 (Acórdão 341/2004-TCU-Plenário, da relatoria do Ministro Walton Alencar Rodrigues) . O jurisdicionado aduziu que pretendia corrigir o problema em seu próximo plano de cargos e salários, tudo a depender da realização de concurso público para a recomposição de quadros. 
5.4.4. Observou-se que a entidade conta com 33 empregados públicos, conforme pode-se verificar em tabela extraída de seu portal (peça 17) . Desse total, 4 ocupam cargos comissionados (peça 13, p. 3) . Para que o índice de 50% fosse atendido, seria necessário que apenas mais 3 dos 13 cargos comissionados fossem realocados para empregados públicos concursados, em um cenário em que remanescem 29 possíveis destinatários. Assim, concluiu-se que não procede a alegação de que seria necessário realizar concurso público para a adequação requerida. Por outro lado, reconheceu-se que o órgão demandaria algum tempo para proceder a tal ajuste, pois tratam-se de cargos que envolvem maior responsabilidade e comprometimento, requerendo assim tempo hábil para seleção e preparação. Dessa forma, considerou-se recomendável fixar um prazo para que, após o julgamento de mérito dos presentes autos, o jurisdicionado pudesse contar com um intervalo de tempo razoável para proceder à adequação normativa.
6.	Cabe esclarecer que a Resolução-TCU 315/2020 estabeleceu novo regramento para a elaboração de deliberações que contemplem medidas a serem tomadas pelas unidades jurisdicionadas no âmbito desta Corte de Contas. Agora, a unidade técnica instrutiva deve oportunizar aos destinatários das deliberações a apresentação de comentários sobre as propostas de determinação e/ou recomendação, solicitando, em prazo compatível, informações quanto às consequências práticas da implementação das medidas aventadas e eventuais alternativas (art. 14) . Dessa forma, sugeriu-se o seu encaminhamento ao CAU/RJ, para que o jurisdicionado apresentasse comentários sobre as propostas de determinações a este destinadas, exaradas na última instrução desta Especializada, quais eram (peça 18) : a) realizar, no prazo de 180 (cento e oitenta) dias, concurso público para o provimento do cargo efetivo de auditor interno, a teor do disposto no art. 37, inciso II e no art. 74, ambos da Constituição Federal, bem como no Enunciado 277 da Súmula de Jurisprudência deste Tribunal, adotando as providências normativas necessárias para tanto; b) reservar os cargos em comissão para as efetivas atribuições de direção, chefia e assessoramento, conforme dispõe o art.  37, inciso V da Constituição Federal; e c) no prazo de 90 (noventa) dias, adequar o quantitativo de funções comissionadas ao que determina o art. 14 da Lei 8.460/1992, conforme recomendado no Acórdão 341/2004-TCU-Plenário, da relatoria do Ministro Walton Alencar Rodrigues.
7.	Oportunizada a possibilidade de comentários por parte do jurisdicionado, chega agora a resposta deste aos autos, que passamos a analisar, tendo em vista que o exame de admissibilidade e sumário já foram realizados anteriormente (peça 18, p. 4) .
EXAME TÉCNICO
8.	Basicamente, o jurisdicionado se absteve de tecer comentários, alegando que a pandemia estaria a impedir a manifestação do órgão. Veja-se (peça 22, destaques do original) : 
Conforme as portarias 001/2020 e 002/2020 expedidas por este Conselho, esta Autarquia se encontra, por tempo indeterminado, em regime de trabalho remoto, em observância às medidas de isolamento social em virtude da pandemia ocasionada pelo novo Corona Vírus. 
Dessa forma, tais condições tornam absolutamente impossível para este Conselho apresentar os comentários que entende pertinentes dentro do prazo acima assinalado. 
 (...) 
Importante salientar, nesse ponto, o interesse do Conselho de Arquitetura e Urbanismo do Rio de Janeiro - CAU/RJ em contribuir para a redação final da recomendação técnica a ser emitida em virtude de tal procedimento, contudo, há evidente impossibilidade de fazê-lo, na medida em que o regime de trabalho remoto continua em vigor e somente poderá ser suspenso mediante votação plenária, ou seja, não depende de ato unilateral ou monocrático desta Presidência. 
Assim, sirvo-me do presente Ofício para requerer a suspensão do prazo assinalado no ofício em referência enquanto perdurar a vigência da Lei 13.979, de 6 de fevereiro de 2020, ou, ao menos, até que este Conselho cumpra com seu plano de retorno ao regime de trabalho presencial e possa, de forma plena, se fazer representar perante esta Eminente Corte e, ainda, contribuir devidamente para a redação final da orientação técnica. 
9.	Evidentemente, essa é uma alegação completamente descabida, visto que milhões de profissionais seguem laborando e tomando decisões normalmente, inclusive conjuntamente, por meio das diversas ferramentas disponíveis para trabalho remoto. Desnecessário nos alongarmos sobre esse ponto. O melhor entendimento é de que o jurisdicionado, na prática, declinou de apresentar comentários, tão esdrúxula foi sua argumentação. Assim, oferecida a oportunidade para os comentários preconizados pela Resolução-TCU 315/2020 e tendo o jurisdicionado não apresentado justificativa plausível, deve-se prosseguir com a marcha processual, consistente nas determinações pertinentes.
10.	Por último, relevante ressaltar que, em 8/9/2020, houve julgamento no Plenário do Supremo Tribunal Federal da Ação Declaratória de Constitucionalidade 36 (com os processos da ADPF 367 e ADI 5367 apensados) , de relatoria da Ministra Cármem Lúcia, cujo relator do último incidente foi o Ministro Alexandre de Moraes, mediante o qual se fixou o entendimento de que a contratação pelo regime celetista é permitida no âmbito dos Conselhos Profissionais. No entanto, entende-se que esse juízo firmado pela Corte Constitucional não tem alcance sobre as conclusões aqui apresentadas, haja vista que neste julgamento somente se definiu a possibilidade de que os Conselhos Profissionais contratem seu pessoal pelo regime celetista, não afastando a exigência de concurso público para o devido acesso a esses cargos (com exceção da OAB) , segundo já decidido outrora pelo próprio STF (v.g. MS 28.469, de relatoria do Ministro Luiz Fux; e RE 758.168 AgR, de relatoria do Ministro Ricardo Lewandowski) . Nesse sentido, faz-se mister colacionar excerto de magistério do Procurador do Ministério Público junto ao TCU, Dr. Lucas Rocha Furtado, que consta do Voto condutor do Acórdão dos autos da ADC 36, de relatoria do Ministro Alexandre de Moraes, por meio do qual se pode concluir que os Conselhos Profissionais devem observar o princípio da impessoalidade ao se relacionarem com o mundo exterior, importando na necessidade de realização de concurso público para a contratação de seus empregados (destaques do original) :
 (...) Dado este fato, ao se relacionarem com o mundo exterior, vale dizer, quando contratam empresas ou empregados, devem observar, dentre outros, o princípio da impessoalidade. Isto importa na necessidade de realização de licitações e de concursos públicos. Quando exercem suas atribuições de fiscalização, devem observar, em especial, os princípios do contraditório e da ampla defesa. Nestes aspectos, sujeitam-se às normas de Direito Público. Mas ao desempenharem atribuições internas que não importem em violação de qualquer dos princípios constitucionais, não se justifica a aplicação de normas de Direito Público.
CONCLUSÃO
11.	Denúncia acerca de diversas possíveis irregularidades atinentes à gestão de recursos humanos no Conselho de Arquitetura e Urbanismo do Rio de Janeiro - CAU/RJ foi objeto de diligência e oitiva por parte desta Corte de Contas. Após resposta da entidade, entendeu-se cabíveis determinações ao jurisdicionado, em função das quais oportunizou-se a apresentação de comentários, em atendimento ao quanto previsto no art. 14 da Resolução TCU 315/2020. Uma vez que o jurisdicionado não apresentou os comentários em tempo hábil e não o justificou de forma plausível, deve-se dar seguimento ao curso processual, consistente na preconização das determinações pertinentes, conforme já proposto na instrução de peça 18 e aqui agora reiterado.
PROPOSTA DE ENCAMINHAMENTO
12.	Nesse sentido, propõe-se à autoridade superior o que se segue:
a) conhecer da presente denúncia, satisfeitos os requisitos de admissibilidade previstos no art. 235 do RITCU (conforme exposto à peça 18) , para, no mérito, considerá-la parcialmente procedente;
b) determinar ao Conselho de Arquitetura e Urbanismo do Rio de Janeiro (CAU/RJ) , com fulcro no art. 4º, inciso I da Resolução-TCU 315/2020 e no art. 1º, XXI, c/c com art. 250, II, ambos do RITCU, que:
b.1) realize, no prazo de 180 (cento e oitenta) dias, concurso público para o provimento do cargo efetivo de auditor interno, a teor do disposto no art. 37, inciso II e no art. 74, ambos da Constituição Federal, bem como no Enunciado 277 da Súmula de Jurisprudência deste Tribunal, adotando as providências normativas necessárias para tanto; 
b.2) reserve os seus cargos em comissão para as efetivas atribuições de direção, chefia e assessoramento, conforme dispõe o art.  37, inciso V da Constituição Federal; e 
b.3) no prazo de 90 (noventa) dias, faça adequar o quantitativo de suas funções comissionadas ao que determina o art. 14 da Lei 8.460/1992, conforme recomendado no Acórdão 341/2004-TCU-Plenário, da relatoria do Ministro Walton Alencar Rodrigues;
c) informar ao Conselho de Arquitetura e Urbanismo do Rio de Janeiro do acórdão que vier a ser proferido, destacando que o relatório e o voto que fundamentam a deliberação ora encaminhada podem ser acessados por meio do endereço eletrônico www.tcu.gov.br/acordaos."
	É o relatório.

não há.

Não atuou.

DENÚNCIA. CONSELHO DE FISCALIZAÇÃO PROFISSIONAL. POSSÍVEIS IRREGULARIDADES NA GESTÃO DE RECURSOS HUMANOS. PROCEDÊNCIA PARCIAL. DETERMINAÇÕES.

DENÚNCIA (DEN)

Secretaria de Fiscalização de Integridade de Atos e Pagamentos de Pessoal e de Benefícios Sociais (Sefip).

Trata-se de denúncia acerca de possíveis irregularidades atinentes à gestão de recursos humanos no Conselho de Arquitetura e Urbanismo do Rio de Janeiro (CAU/RJ) . 
As alegações do denunciante foram assim resumidas na instrução inicial da Secretaria de Fiscalização de Integridade de Atos e Pagamentos de Pessoal e de Benefício Socias (Sefip) [footnoteRef:2]:  [2:  Peça 6.] 
"a) Falta de transparência das informações atinentes à gestão de recursos humanos:
As informações disponibilizadas no Portal da Transparência, em relação aos salários e encargos de todos os funcionários, concursados e comissionados, não estão discriminados e muito menos possui a totalização dos valores. 
b) Desproporcionalidade entre os valores gastos com servidores concursados e servidores comissionados, além de número excessivo de comissionados.
c) Cargo atinente à atividade fim do órgão preenchido por servidor comissionado não concursado: 
Cabe registrar ainda outra irregularidade quanto ao cargo de auditor ser ocupada por servidor não concursado. pois não se trata de situação de direção, chefia ou assessoramento. como exige a Constituição Federal, além de ser um cargo que exige independência funcional e garantias para exercer sem interferência o controle interno, que são totalmente incompatíveis com a natureza do cargo em comissão, de livre nomeação e exoneração do gestor que sofre o controle interno. 
d) Nomeação de servidores para cargos em comissão transitórios, de forma irregular: 
Também cabe registrar que o CAU/RJ vem nomeando pessoas para cargos em comissão criados irregularmente para eventos específicos, cargos estes que não existem no quadro de servidores do Conselho, como fez duas vezes nomeando o Sr. Will Robson para um suposto cargo de , Secretário Executivo da Conferência Estadual dos Arquitetos e Urbanistas e do Encontro do Cau com a Sociedade'' e para um suposto cargo de  Secretário Executivo de Planejamento de Athis, , como consta nas portarias em anexo - Portaria N. 054/2017 e Portaria N. 022/2016. 
e) Não observância dos ritos regimentais atinentes à aprovação do plano de cargos e salários, bem como à remuneração do quadro de pessoal e aos índices de atualização: 
Registra-se também o flagrante desrespeito ao Art. 9, inciso XVI do Regimento Interno, que determina ao Plenário apreciar e aprovar o plano de cargos e salários e suas alterações, bem como a remuneração do quadro de pessoal do CAU/RJ e os índices de sua atualização. 
f) Desproporcionalidade na atribuição de cargos comissionados a servidores não concursados, com preterimento dos servidores concursados: (...) ."
Em análise inicial[footnoteRef:3], a unidade instrutiva afastou as irregularidades referentes à falta de transparência e à desproporcionalidade dos gastos com empregados concursados e comissionados (itens "a" e "b" acima) , e propôs a realização de diligência e oitiva ao CAU/RJ quanto as demais. [3:  Peça 6.] 
Ao analisar as informações apresentadas pelo conselho[footnoteRef:4], a Sefip concluiu que estavam comprovadas as irregularidades referentes aos itens "c" e "f", propondo o conhecimento da denúncia e a expedição de determinações à entidade[footnoteRef:5]. [4:  Peças 18 e 25.]  [5:  Peça 25.] 
"b.1) realize, no prazo de 180 (cento e oitenta) dias, concurso público para o provimento do cargo efetivo de auditor interno, a teor do disposto no art. 37, inciso II e no art. 74, ambos da Constituição Federal, bem como no Enunciado 277 da Súmula de Jurisprudência deste Tribunal, adotando as providências normativas necessárias para tanto;
b.2) reserve os seus cargos em comissão para as efetivas atribuições de direção, chefia e assessoramento, conforme dispõe o art. 37, inciso V da Constituição Federal; e 
b.3) no prazo de 90 (noventa) dias, faça adequar o quantitativo de suas funções comissionadas ao que determina o art. 14 da Lei 8.460/1992, conforme recomendado no Acórdão 341/2004-TCU-Plenário, da relatoria do Ministro Walton Alencar Rodrigues; (...) ."
Foi dada, ainda, oportunidade ao CAU-RJ para apresentar comentários sobre a proposta de aludidas determinações[footnoteRef:6]. Entretanto, o conselho solicitou[footnoteRef:7] a suspensão do prazo para resposta durante a vigência da Lei 13.979/2020, que suspendeu todo e qualquer prazo relativo a pedidos de informação a órgãos ou entidades da administração pública, cujos servidores estejam sujeitos ao regime de teletrabalho (art. 6ª-B) , ou até o retorno do regime presencial no conselho.  [6:  Peça 21.]  [7:  Peça 22.] 
Considerando que a suspensão mencionada no §1º do art. 6º-B da Lei 13.979/2020 refere-se ao prazo para respostas de acesso à informação, situação não relacionada ao caso, e diante da ausência de justificativa fundamentada para impossibilidade de o conselho se manifestar no período de trabalho remoto, bem como do fato que já transcorreram mais de 10 meses da solicitação, sem que fosse apresentada nova informação, o processo deve seguir seu curso.
II
Acolho o exame da Sefip em relação à não confirmação das supostas irregularidades denunciadas referentes aos itens "b", "d" e "e" - reproduzidos no parágrafo segundo. Para as demais possíveis irregularidades denunciadas, cabem as ponderações a seguir.
De acordo com o denunciante, as informações sobre salários e encargos dos funcionários no portal da transparência do CAU/RJ não estão discriminadas e não possui a totalização dos valores, e foi "necessário fazer os cálculos a mão". 
Conforme analisado pela unidade instrutiva[footnoteRef:8], pelo portal da transparência do CAU/RJ "pode-se consultar informações completas acerca dos servidores daquele Conselho. Nela constam inclusive as folhas de pagamento de todos os servidores, disponibilizadas mês a mês, com todas as rubricas de pagamento, bem como muitas outras informações". Assim, não se confirmou a alegação de que as informações não estão discriminadas. [8:  Peça 6, p. 2-3.] 
Com relação ao formato das informações, entretanto, o portal somente possibilita a geração de arquivos em portable document format  (PDF) , sendo pertinente determinação para que os dados sejam apresentados em formatos eletrônicos abertos, não proprietários e interoperáveis, a exemplo do CSV, em observância ao art. 8º, §3º, II, da Lei 12.527/2011 e art. 154, §§ 2º e 3º, da Lei 14.116/2020. 
Quanto à existência de cargo comissionado de livre provimento de auditor interno (item "c") , o CAU/RJ informou[footnoteRef:9] que se trata de "cargo comissionado, de livre provimento e demissão, cuja principal atribuição é de assessoramento, com vistas a fornecer sugestões objetivas ao aprimoramento da gestão" e que "encontra guarida na própria Constituição Federal, em seu art. 37, inciso V". [9:  Peça 13.] 
A jurisprudência deste Tribunal, como ressaltado pela unidade instrutiva, aponta para a necessidade de criação de uma unidade de auditoria interna na entidade, em atendimento às boas práticas de gestão ou, ao menos, para a contratação de um auditor.
A questão do papel da auditoria interna foi examinada no TC Processo 036.608/2016-5, no qual também fui relator, e que trata de processo consolidador de fiscalização de orientação centralizada (FOC) , realizada com o objetivo de avaliar os controles da gestão e, entre outros pontos, a regularidade das despesas com verbas indenizatórias dos conselhos de fiscalização profissional (CFP) . 
No âmbito daquele processo, foi destacado que "na condição de autarquias, integrantes da administração indireta federal, os conselhos deveriam possuir unidades de auditoria interna, conforme preconizado pela Lei 10.180/2001 e pelo Decreto 3.591/2000", bem como que as unidades de auditoria interna dos sistemas dos conselhos de fiscalização profissional "devem atender, no mínimo aos requisitos de autonomia, independência, livre acesso às informações, apoio e liberdade de atuação, especificação de forma, vedações e limites de atuação, transparência, conforme a Lei 10.180/2001 e o Decreto 3.591/2000"[footnoteRef:10]. Entretanto, foi constatado que a maior parte dos conselhos não tinham unidade de auditoria interna. [10:  TC Processo 036.608/2016-5 - voto (peça 347, p. 22-23) ] 
Como resultado dos exames e com a ponderação de que a normatização e a coordenação para a estruturação das unidades de auditoria interna dos conselhos deveriam ficar a cargo dos conselhos federais, ante a pequena estrutura de muitos conselhos regionais, por meio do Acórdão 1925/2019-TCU-Plenário (item 9.4.2.) , foi determinado aos conselhos federais que avaliassem "o modelo de estruturação da unidade de auditoria interna de seu sistema, conforme determinam o art. 24 da Lei 10.180/2001 e o art. 14, parágrafo único, do Decreto 3.591/2000".
No caso concreto, examina-se o cargo de auditor interno de um conselho regional e não a estruturação da auditoria interna do sistema. 
De fato, a auditoria interna deve ter, tanto quanto possível[footnoteRef:11], autonomia, independência, livre acesso às informações, mas tais atributos não tornam o cargo incompatível com o cargo em comissão, como entende a unidade instrutiva, principalmente por se ter características de assessoramento.  [11:  De acordo coma Declaração de Lima, "os serviços de auditoria interna são necessariamente subordinados ao chefe do departamento no qual foram estabelecidos. No entanto, eles são, na maior medida possível, funcional e organizacionalmente independentes no âmbito de sua respectiva estrutura constitucional.] 
A auditoria interna é uma instância de assessoramento da organização. Não por outro motivo, a Instrução Normativa Conjunta CGU/MP 1/2016 assim registra sua definição:
"Atividade independente e objetiva de avaliação e de consultoria, desenhada para adicionar valor e melhorar as operações de uma organização. Ela auxilia a organização a realizar seus objetivos, a partir da aplicação de uma abordagem sistemática e disciplinada para avaliar e melhorar a eficácia dos processos de gerenciamento de riscos, de controles internos, de integridade e de governança. As auditorias internas no âmbito da administração pública se constituem na terceira linha ou camada de defesa das organizações, uma vez que são responsáveis por proceder à avaliação da operacionalização dos controles internos da gestão (primeira linha ou camada de defesa, executada por todos os níveis de gestão dentro da organização) e da supervisão dos controles internos (segunda linha ou camada de defesa, executada por instâncias específicas, como comitês de risco e controles internos) . Compete às auditorias internas oferecer avaliações e assessoramento às organizações públicas, destinadas ao aprimoramento dos controles internos, de forma que controles mais eficientes e eficazes mitiguem os principais riscos de que os órgãos e entidades não alcancem seus objetivos". (destaquei) 
A título de exemplo, observo que no âmbito do Poder Executivo Federal, o cargo de assessor especial (de controle interno) "corresponde ao código DAS 102.5, subordinado diretamente ao Ministro de Estado. No quadro demonstrativo dos cargos em comissão e das funções de confiança, a denominação do cargo (102.5) é de Assessor Especial."[footnoteRef:12], sendo, portanto, um cargo em comissão.  [12:  Manual de estruturas organizacionais do Poder Executivo Federal, disponível em https://www.gov.br/economia/pt-br/centrais-de-conteudo/publicacoes/guias-e-manuais/manual-de-estruturas-organizacionais-do-poder-executivo-federal/arquivos/manual-de-estruturas-organizacionais_2edicao.pdf/view, acesso em 18/5/2021.] 
É importante destacar, contudo, que há critérios gerais e específicos, inclusive com perfil profissional, de ocupação de cargos em comissão na administração pública federal, estabelecidos no Decreto 9727/2019, bem como que, considerando as competências que o cargo requer, na prática, o cargo de assessor especial de controle interno costuma ser preenchido por servidores da Controladoria-Geral da União.
O CAU/RJ, em resposta à oitiva, afirmou que as tarefas deste cargo, no âmbito da entidade, são aquelas relacionadas ao controle interno do art. 74 da Constituição Federal[footnoteRef:13], e que a principal atribuição do cargo é de assessoramento. [13:  Peça 13, p. 1-2.] 
É imprescindível que a entidade implemente, quando seu modelo de governança indicar essa necessidade, uma estrutura de auditoria interna estável e não precarizada, sobretudo a fim de permitir a formação sustentável de um quadro profissionalizado e competente de auditores independentes, não sendo desarrazoado que o presidente da entidade disponha de cargo em comissão a ser preenchido por profissional qualificado para assessorá-lo em questões de controle interno. 
O que não se mostra adequado é que a entidade, diante da necessidade de implementação de uma auditoria interna, ainda que de pequeno porte, em compatibilidade com o porte da entidade, busque supri-la por simples provimento de cargos comissionados de assessoramento, em vez de promover o devido concurso público para contratação dos profissionais em número e qualificação requeridos. Contudo, não é essa a questão em discussão nesses autos, nem há aqui elementos para fazê-la.
Nesse contexto, deixo de acolher a proposta de determinação da unidade instrutiva para que o CAU/RJ realize concurso público para o provimento do cargo efetivo de auditor interno.
Quanto à desproporcionalidade na atribuição de cargos comissionados a empregados públicos não concursados e eventual inexistência de fixação em seus normativos de pessoal de percentual mínimo de cargos em comissão a serem preenchidos por empregados do quadro efetivo, a unidade instrutiva constatou que 70% dos cargos em comissão do CAU/RJ estavam destinados a cargos de livre provimento e que tal questão não estava normatizada no conselho.
Em resposta a este item, o jurisdicionado informou que tinha "13 cargos comissionados de livre provimento, dos quais 4 são ocupados por servidores efetivos" e ressalvou que[footnoteRef:14]: [14:  Peça 13, p. 3.] 
"Em maio do ano corrente o CAU/RJ iniciou processo de revisão de sua Política de Cargos e Salários - PCS, que servirá de base para a realização de novo concurso público e que inclui, dentre outros, a fixação de percentual mínimo de cargos em comissão a serem preenchidos por empregados do quadro efetivo."
Posteriormente, o CAU/RJ informou que "não há mão de obra disponível para proceder às devidas substituições, devido à sobrecarga de trabalho de todo o corpo funcional, sendo o concurso público o único caminho possível"[footnoteRef:15]. [15:  Peça 14.] 
Conforme destacado pela Sefip, esta Corte, em sede de consulta, assim se manifestou sobre o tema[footnoteRef:16]: [16:  Acórdão 341/2004-TCU-Plenário, relator Min. Walton Alencar Rodrigues.] 
 "9.2.5. as disposições normativas internas dos conselhos de fiscalização de profissões regulamentadas que cuidam da organização de seu quadro de pessoal, conforme lhes autorizam as respectivas leis instituidoras, devem adequar-se ao disposto no art. 37, inciso V, da Constituição Federal, com a redação dada pela Emenda Constitucional 19/98, de forma que as funções de confiança sejam exclusivamente ocupadas por empregados do quadro efetivo, e os cargos em comissão, a serem preenchidos por empregados do quadro efetivo nas condições e limites mínimos a serem fixados por instruções dos conselhos federais, sejam destinados apenas às atribuições de direção, chefia e assessoramento, podendo ser adotados como referencial os parâmetros fixados no art. 14 da Lei 8.460/92; (...) ."
O art. 9º, XIX, do regimento interno do CAU/RJ[footnoteRef:17], dispõe que é de competência do plenário da entidade "apreciar e aprovar o plano de cargos e salários e suas alterações, bem como a remuneração do quadro de pessoal do CAU/RJ e os índices de sua atualização". [17:  Aprovado na Reunião Plenária Ordinária n. 006/2017, de 20 de junho de 2017, conforme Deliberação Plenária 025/2017.] 
Com base nisso e considerando que é de competência do próprio conselho regional deliberar sobre o plano de cargos e salários, é adequado determinar ao CAU/RJ que defina as condições e limites mínimos dos cargos de comissão a serem preenchidos por empregados do quadro efetivo, de modo a se adequar ao disposto no art. 37, V, da Constituição Federal, com a redação dada pela Emenda Constitucional 19/98. 
Diante do exposto, manifesto-me pela aprovação do acórdão que ora submeto à apreciação deste Colegiado. 
TCU, Sala das Sessões, em 30 de junho de 2021.
Weder de Oliveira 
Relator